臺灣高等法院高雄分院民事判決　　　　　99年度重上字第58號
上　訴　人　中央存款保險股份有限公司
法定代理人　王南華
訴訟代理人　黃仕翰律師
被上訴人　　王金慶
　　　　　　　　　　　　3
訴訟代理人　王嶸昌
被上訴人　　陳憲政
訴訟代理人　周春米律師
　　　　　　任明穎律師
被上訴人　　陳森輝
　　　　　　　　　　　　74弄3號
訴訟代理人　葉婉玉律師
被上訴人　　蕭哲龍
　　　　　　李榮家
　　　　　　杜正德
上列當事人間請求損害賠償事件，上訴人對於民國99年5 月17日
臺灣屏東地方法院95年度重訴字第42號第一審判決提起上訴，本
院於100 年2 月23日言詞辯論終結，判決如下：
    主  文
上訴駁回。
第二審訴訟費用由上訴人負擔。
    事實及理由
一、上訴人主張：被上訴人王金慶原係高雄區中小企業銀行股份
    有限公司（下稱高雄企銀）東屏東分行經理，負責綜理該分
    行授、徵信業務之審核；被上訴人陳憲政原係高雄企銀東屏
    東分行西屏東辦事處主任，84年間西屏東辦事處升為分行，
    由被上訴人陳憲政擔任西屏東分行經理，負責綜理該分行授
    、徵信業務之審核；被上訴人陳森輝則係該分行徵信調查員
    ，負責該分行徵信業務之經辦；被上訴人李榮家為西屏東辦
    事處副主任，嗣擔任西屏東分行副理；被上訴人杜正德則為
    徵信課課長，均係為高雄企銀處理事務之人。被上訴人蕭哲
    龍原係國中體育教師，嗣改行養鱉及投資股票，為週轉之用
    ，長期以屏東市○○段1100地號土地為擔保，向高雄企銀貸
    款，原金額僅止於新臺幣（下同）350 萬元，嗣追加至400
    萬元。迄83年1 月，被上訴人蕭哲龍因需款孔急，以其所有
    之屏東市○○段725 之24地號、面積4,850 平方公尺之農地
    （下稱系爭土地），向高雄企銀貸款1,000 萬元，而被上訴
    人王金慶、陳憲政、李榮家、杜正德明知被上訴人蕭哲龍清
    償能力不佳，且未檢附鄰近地段買賣成交紀錄或相關資料佐
    證，即違背忠實義務審核鑑估人員林建德推估系爭土地鑑估
    單價每平方公尺高於公告現值6.59倍而予撥貸1000萬元，84
    年8 、9 月間，被上訴人王金慶、陳憲政、李榮家、杜正德
    、陳森輝（以下簡稱被上訴人王金慶等5 人）完全無視屏東
    市不動產景氣早已大幅滑落，竟仍違背忠實義務將系爭土地
    鑑估單價，由每平方公尺由5,600 元，提高至7,800 元，而
    將上開1000萬元增貸至1400萬元（下稱系爭不良債權）。又
    84年8 、9 月核貸時被上訴人蕭哲龍尚有另筆擔保放款400
    萬元（即前述洛陽段建地），2 案合計1,800 萬元，已逾分
    行經理權限（1,400 萬元），惟該分行於未獲總行批示前（
    84年9 月23日核准前），被上訴人王金慶、陳憲政等人即逕
    予貸放，明顯違背高雄企銀授信授權規定。迄85年9 月間，
    被上訴人蕭哲龍申請展期（金額計1800萬元），被上訴人陳
    森輝更於同年9 月2 日製作極為荒謬之徵信報告稱：「蕭哲
    龍從事水產養殖，月入70至80萬元」云云，而被上訴人王金
    慶、陳憲政、李榮家、杜正德無視內容之荒謬，仍於同年10
    月初准予展期。嗣被上訴人蕭哲龍無清償能力，投資失利，
    系爭土地亦拍賣無著，系爭不良債權均成呆帳，高雄企銀至
    今追償無門，損失不貲。被上訴人王金慶等5 人均為高雄企
    銀之員工，受領薪給報酬，與高雄企銀有契約關係，而未依
    高雄企銀頒訂之擔保品處理要點、授信政策、徵信作業準則
    、授權融資辦法、人事管理規則、員工獎懲辦法及高雄企銀
    82年6 月17日82高銀總審查字第2378號函令之規定辦理徵信
    作業，顯然違反其職務契約關係，未誠實提出勞務給付，應
    依民法第226 條、第227 條之規定，負不完全給付之損害賠
    償責任。又被上訴人王金慶身為東屏東分行經理，被上訴人
    陳憲政身為西屏東辦事處主任，嗣升為西屏東分行經理，均
    與高雄企銀間具有委任關係，並受有報酬，依民法第535 條
    之規定，應盡善良管理人之注意義務，惟被上訴人王金慶、
    陳憲政未盡詳實查核被上訴人陳森輝、李榮家、杜正德之徵
    信報告，而濫於徵信報告表核章通過，處理委任事務顯有過
    失，應依民法第544 條規定負損害賠償責任。又被上訴人等
    共謀以高估擔保品價值以及借款戶還款能力之方式，侵害上
    訴人權益，以致生損害於高雄企銀，依民法第184 條第1 項
    前段、後段、第2 項、第185 條之規定，被上訴人等應負共
    同侵權行為之連帶損害賠償責任。被上訴人王金慶等5 人違
    法超貸與被上訴人蕭哲龍導致高雄企銀損失達1,800 萬元。
    嗣因高雄企銀業務、財務狀況顯著惡化，財政部指定上訴人
    為接管人，上訴人接管高雄企銀後辦理不良授信案之清理，
    於92年6 月30日將系爭不良債權含其擔保物權之資產標售與
    龍星昇資產管理公司，出售價格為228 萬7485元，高雄企銀
    之前揭損失，扣除不良債權之出售價格後，仍有1,571 萬
    2515元之損失得向被上訴人求償。而高雄企銀之資產與負債
    於93年6 月3 日已由訴外人玉山商業銀行股份有限公司（下
    稱玉山銀行）概括承受，行政院金融重建基金（下稱重建基
    金）已依行政院金融重建基金設置及管理條例相關規定賠付
    玉山銀行關於高雄企銀資產負債之缺口，自取得原高雄企銀
    得向被上訴人求償之權利，而重建基金已授與上訴人訴訟實
    施權，上訴人自得以自己名義代重建基金提起民事訴訟等情
    。求為命：(一)被上訴人應連帶給付重建基金1,571 萬2515元
    ，及自92年7 月1 日起至清償日止，按年息5%計算之利息，
    並由上訴人代為受領。(二)願供擔保，請准宣告假執行。
二、被上訴人則以：(一)83年1 月20日被上訴人蕭哲龍提供系爭土
    地為擔保，申請中期擔保放款1,000 萬元，當時徵信人員為
    訴外人林建德，並非被上訴人陳森輝，該貸款係分行經理權
    限範圍內並經分行經理核准，並無違法或不當之處。84年8
    月17日被上訴人蕭哲龍申請增加貸款400 萬元（即還清原來
    1,000 萬元，再申請短期擔保放款1,400 萬元），由於被上
    訴人蕭哲龍為高雄企銀往來多年之客戶，繳息正常，經徵信
    結果，所提供之土地價值足夠，且從事養鱉生意，市場熱絡
    ，前景看好，遂准予貸放1,400 萬元。貸放當時，西屏東辦
    事處尚未升格為西屏東分行，故再送東屏東分行核准，惟因
    被上訴人蕭哲龍在高雄企銀之貸款相加後為1,800 萬元，被
    上訴人王金慶未將該貸款案送總行而批示「如擬」，辦事處
    以為貸款程序完備，而於84年9 月19日貸放。嗣後本件貸款
    案於84年10月14日歸審時發現，隨即送總行審查部重行審查
    後，經總行批准核可貸放。85年8 月30日被上訴人蕭哲龍申
    請上開1,400 萬元及另筆400 萬元貸款案展期，即送請總行
    核准，總行亦予核准。至於被上訴人陳森輝在徵信報告表記
    載被上訴人蕭哲龍每月投資收入約70-80 萬元，係綜合被上
    訴人蕭哲龍多年來在高雄企銀所繳之利息支出，養鱉所支付
    之飼料費、水電、平日生活支出，且當時被上訴人蕭哲龍所
    養之鱉已接近成鱉之階段，故被上訴人陳森輝之鑑估並無不
    妥或高估情事。況總行審查部在「超過授權限額審議批覆書
    」所為之審查意見，亦認定月投資收入70-80 萬元，係供參
    考，過去繳息正常，本件繳息應可順利。再者，高雄企銀從
    未對系爭不良債權授信案相關承辦人員任何議處之發動或決
    議，故被上訴人王金慶等5 人本件貸款案，絕無違背任務致
    高雄企銀受有損害。(二)一般金融機構貸放款項，能否收回債
    權，取決於借款人之繳款能力、還款意願、擔保品於執行時
    之市價，連帶保證人之資力及財產狀況等種種因素，若借款
    人願依約繳款，擔保品拍賣價格高於受償債權，或連帶保證
    人有足夠資力，上訴人所稱呆帳之損失仍不至於發生，反能
    依契約獲有高額利息收益，故種種影響呆帳成立之不確定因
    素若無法完全排除，尚不能謂呆帳之產生與貸放款項行為間
    ，具有相當因果關係。況被上訴人王金慶等5 人辦理本件貸
    放業務，並無逾權及任何過失，呆帳之產生與核准貸放行為
    間並無相當因果關係。系爭土地位在屏東市區，87年間經法
    院拍賣未拍出，係因不動產景氣滑落，且被上訴人蕭哲龍曾
    在系爭土地挖採砂石以致地價下跌所致，並曾經債權人申請
    假處分在案，故系爭土地之價值絕非僅有上訴人出售龍星昇
    資產管理公司之價格228 萬7485元，上訴人之損害純因上訴
    人自行賤售造成，與被上訴人自無因果關係，被上訴人並無
    怠於善良管理人之注意義務，難謂應負損害賠償責任。(三)上
    訴人主張被上訴人應負侵權行為損害賠償責任，惟被上訴人
    就系爭貸放並無何故意或過失可言，而上訴人復未能舉證證
    明被上訴人係故意以背於善良風俗之方法，申請並核貸系爭
    不良債權，欲加損害於高雄企銀，亦未具體指出違反何條保
    護他人之法律，況上訴人於91年12月27日以存保法字第9100
    15930 號函移送臺灣高等法院檢察署「高雄企銀辦理核貸放
    款案，有疑涉不法行為之案件共計49件」，故上訴人於91年
    12月27日即已知悉並認定被上訴人為侵權行為人，距提起本
    件訴訟，已逾2 年時效，爰併提出時效抗辯。退步言，上訴
    人於92年6 月30日將系爭不良債權含擔保物權出售龍星昇資
    產管理公司，於斯時即知損害發生，距提起本件訴訟，同屬
    罹於時效等語，資為抗辯。
三、原審判決駁回上訴人之請求，上訴人不服提起上訴，其上訴
    聲明：(一)原判決廢棄。(二)被上訴人應連帶給付「行政院金融
    重建基金」1,571 萬2,515 元，及自92年7 月1 日起至清償
    日止，按年息5%計算之利息，並由上訴人代為受領。(三)第一
    、二審訴訟費用由被上訴人連帶負擔。(四)願供擔保，請准宣
    告假執行。被上訴人則答辯聲明：(一)上訴駁回。(二)第一、二
    審訴訟費用由上訴人負擔。(三)如受不利判決，願供擔保請准
    宣告免為假執行。
四、兩造不爭執及爭執事項：
  (一)不爭執事項：
  1.被上訴人王金慶於84年間受高雄企銀委任擔任該行東屏東分
    行經理，負責綜理該分行授、徵信業務；被上訴人陳森輝、
    杜正德、李榮家、陳憲政則於84年間受高雄企銀僱用分別擔
    任該行東屏東分行西屏東辦事處之徵信調查員、徵信課長、
    副主任及主任，負責分行徵信業務。
  2.被上訴人蕭哲龍以系爭土地、建物為擔保品，於84年向高雄
    企銀申請增加貸款至1,800 萬元（屏東市○○段1100地號建
    物及土地貸款400 萬元，系爭土地貸款1,400 萬元），經被
    上訴人陳森輝徵信，及杜正德、李榮家、陳憲政及王金慶審
    查後，送往總行已經核准。
  3.高雄企銀於91年1 月28日經財政部指定上訴人為接管人，並
    由「行政院金融重建基金」依法列為經營不善之金融機構，
    上訴人以接管人地位，概括讓與高雄企銀之全部資產、負債
    及營業，並辦理公開標售，由玉山銀行標得除信託業務及不
    良債權以外之高雄企銀全部營業及資產、負債，於93年6 月
    3 日簽訂概括讓與承受暨賠付合約，且由「行政院金融重建
    基金」賠付玉山銀行資產、負債之差額130 餘億元。
  4.上訴人於接管高雄企銀後於92年6 月30日將系爭不良債權含
    其擔保物權之資產標售與龍星昇資產管理公司，價格為228
    萬7485元。
  5.被上訴人因系爭不良債權貸放一案，所涉犯背信罪嫌，除被
    上訴人李榮家、杜正德經臺灣高等法院高雄分院（下稱高雄
    高分院）97年度上易字第720 號判決有罪確定外，其餘被上
    訴人業經高雄高分院97年度金上易字第1 號判決無罪確定（
    下稱刑事案件）。
  (二)爭執事項：
  1.被上訴人王金慶等5 人，是否應依民法第226 條、第227 條
    之規定，負不完全給付之損害賠償責任，及被上訴人王金慶
    、陳憲政是否未盡善良管理人注意義務，應依民法第544 條
    之規定，負損害賠償之責？
  2.被上訴人等是否共謀超貸方式，侵害上訴人之權益，依法應
    負共同侵權行為損害賠償責任？
五、被上訴人王金慶等5 人，是否應依民法第226 條、第227 條
    之規定，負不完全給付之損害賠償責任，及被上訴人王金慶
    、陳憲政是否未盡善良管理人注意義務，應依民法第544 條
    之規定，負損害賠償之責部分：
  (一)當事人主張有利於己之事實者，就其事實有舉證之責任，民
    事訴訟法第277 條前段定有明文。又損害賠償之債，以有損
    害之發生及有責任原因之事實，並二者之間，有相當因果關
    係為成立要件。故上訴人所主張損害賠償之債，如不合於此
    項成立要件者，即難謂有損害賠償請求權存在（最高法院著
    有48年台上字第481 號判例可資參照）。是本件上訴人主張
    被上訴人王金慶等5 人未依高雄企銀頒訂之擔保品處理要點
    、授信政策、徵信作業準則、授權融資辦法、人事管理規則
    、員工獎懲辦法及82年6 月17日82高銀總審查字第2378號函
    令，未誠實提出勞務給付或未盡善良管理人注意義務，違反
    職務契約關係，而應負債務不履行損害賠償責任，自應就此
    有利於己之有責原因事實及損害負舉證責任。
  (二)上訴人主張83年1 月20日蕭哲龍以系爭土地向高雄企銀貸款
    1000萬元，被上訴人王金慶、陳憲政、李榮家、杜正德明知
    被上訴人蕭哲龍清償能力不佳，且未檢附鄰近地段買賣成交
    紀錄或相關資料佐證，即違背忠實義務審核鑑估人員林建德
    推估系爭土地鑑估單價每平方公尺高於公告現值6.59倍而予
    撥貸1000萬元，84年8 、9 月間，被上訴人王金慶、陳憲政
    、李榮家、杜正德、陳森輝（以下簡稱被上訴人王金慶等5
    人）完全無視屏東市不動產景氣早已大幅滑落，竟仍違背忠
    實義務將系爭土地鑑估單價，由每平方公尺由5,600 元，提
    高至7,800 元，而將上開1000萬元增貸至1400萬元，有違擔
    保品處理要點第4 條第1 項甲款、第4 條第8 項、第4 條第
    10項、第5 條第13款規定云云。經查，被上訴人蕭哲龍於83
    年1 月20日向高雄企銀東屏東分行西屏東辦事處提出借款申
    請書，申請借款1,000 萬元，該借款除由訴外人蕭一川、蕭
    隆志擔任連帶保證人外，並提供其與蕭一川、蕭隆志所共有
    之系爭土地供擔保，設定本金最高限額1,200 萬元抵押權，
    該貸款案由林建德擔任徵信調查員，負責擔保品之鑑估及徵
    信，不動產鑑估後，被上訴人王金慶、陳憲政亦在「不動產
    抵押權設定估價核算表」內用印表示同意，依林建德所製作
    之徵信報告表所載：「蕭哲龍務農，種植芋頭、木瓜，並投
    資於娛樂事業及建築公司，預計農業改良，以種植網狀木瓜
    後月收入可達30萬元，資金用途為農務設備增添、改善排水
    系統及土質及從事相關行業之支出，償債來源為農務收入及
    相關行業之收入，預估月收入30萬元足以償還本息」等語，
    並依「不動產抵押權設定估價核算表」所載：「土地每平方
    公尺公告現值為850 元，鑑估單價為每平方公尺5,600 元，
    總值為2,716 萬元，土地增值稅為1,577 萬2200元，總計『
    上估價金額』為2,716 萬元，『上估價淨額』為1,138 萬
    7800元，『上放款值』為1,024 萬9020元；內部配置、位置
    交通狀況說明欄內記載：「本抵押物位於屏東市大綠地社區
    、大綠地公園旁，交通方便」；使用情形欄則記載「種植木
    瓜、芋頭」，擬請准予抵押權設定1200萬元，放款值1,000
    萬元範圍內貸放。嗣被上訴人蕭哲龍於84年8 月17日向高雄
    企銀同一辦事處提出借款申請書，申請借款1,400 萬元，該
    借款同邀蕭一川、蕭隆志擔任連帶保證人，並提供系爭土地
    供擔保，設定第二順位本金最高限額480 萬元抵押權（第一
    順位為上開83年1 月20日借款），還款來源為投資及從業收
    入，借款用途為添購農機設備之事實，該貸款案由被上訴人
    陳森輝擔任徵信調查員，負責擔保品之鑑估及徵信，不動產
    鑑估後，被上訴人王金慶、陳憲政亦在「不動產抵押權設定
    估價核算表」內用印表示同意；被上訴人陳森輝於84年8 月
    17日徵信報告表內登載：「蕭哲龍現投資遊樂場及水產養殖
    事業，種植花卉- 火鶴之高經濟作物，月收入約23萬元左右
    ，應足以繳納本息，資金用途為添購農機設備、修繕排水設
    施，償債來源為從業收入，本行舊客戶、往來正常、展望可
    ，該客戶無利害關係人情形，非關行員關係戶」等語，於「
    不動產抵押權設定估價核算表」記載：「土地每平方公尺公
    告現值為850 元，鑑估單價為每平方公尺7,800 元，總值為
    3,783 萬元，土地增值稅為2,217 萬4200元，總計『上估價
    金額』為3,783 萬元，『上估價淨額』為1565萬5800元，『
    上放款值』為1,40 9萬220 元，內部配置、位置交通狀況說
    明欄內記載：「本抵押物位於屏東市大綠地社區、綠地公園
    旁，交通方便」；使用情形欄則記載「種植木瓜、芋頭」，
    擬請准予追加第2 順位抵押權設定480 萬元，連前共計
    1,680 萬元，放款值1, 400萬元等語。依上開徵信及鑑估結
    果，系爭崇蘭段725 之24號農地於83年1 月間鑑估時每平方
    公尺5,600 元，84年8 月間鑑估時之價格為每平方公尺
    7,800 元，有上開借款申請書、徵信報告表及不動產抵押權
    設定估價核算表可稽（見蕭哲龍貸款案外放證物卷）。茲應
    審究者係林建德及被上訴人陳森輝就上開崇蘭段725-24地號
    土地所為鑑估是否過高？依高雄企銀擔保品處理要點第4 點
    規定，實施平均地權地區或都市計劃區域內土地之估價及放
    款值核估為：（時價－應計土地增值稅）×放款率（最高90
    ％）＝放款值（可貸金額）」）。究竟系爭土地於鑑估時之
    時價為何？被上訴人陳森輝等均堅稱並無高估之情事，而上
    訴人就此復未舉證證明當時之時價為若干？因此無從為被上
    訴人陳森輝等人不利之認定。又公告現值與市價相去甚遠，
    此為眾所週知之事實，是不能以公告現值認定市價，至為顯
    然。又蕭哲龍、蕭一川等取得系爭土地之原因分別係繼承及
    贈與，有土地登記謄本在卷可憑（見蕭哲龍貸款案證物卷登
    記原因欄），是亦無取得系爭土地之價格可供參酌。另與系
    爭崇蘭段相毗鄰之崇蘭段728 、726-3 、728-3 地號土地於
    83、84年間向屏東市農會借款時，每平方公尺分別為16,400
    元、15,000元、9,200 元，有地籍圖謄本、屏東市農會不動
    產調查表在卷可憑（見本院金上易字第1 號(三)卷第151 、
    154-156 頁），則被上訴人陳森輝、蕭哲龍等辯稱並無高估
    等語，應可採信。次按擔保品處理要點第4 條第1 項甲款規
    定：「依上述方式估價時，其時價應舉出同地段最近交易實
    例認定之。若無法確定時價時得以公告現值扣除應計土地增
    值稅（或乘以放款率）為放款值。」第4 條第8 項：「擔保
    之不動產，如有下列情形者，視情況嚴重程度每項應酌減放
    款值10%-30 %以上：……5 、不動產所處環境不佳，污染嚴
    重或交通不便者。」第4 條第10項：「上述擔保品之估價，
    其「時價」、「成交價」或「加成調整率」之採認，應檢附
    證明文件，並以下列方式辦理：1 、可資證明文件包括買賣
    契約書、發票憑證、繳款證明等證明文件，或最近相同條件
    之成交實例或實地調查於勘察後認列可能成交價格（或容易
    處分價格）。2 、證明文件應真實及合理，徵信人員應確實
    調查。3 、各級貸放主管應確認後，應於估價書表適當位置
    簽證並核章以示負責。」第5 條第13款：「本行對於擔保品
    應作定期（至少每年一次）或不定期查看其保管、保養及使
    用情形，並作成紀錄，以供參改」，而由上開第4 條第10項
    1 之規定，關於時價之認定，在無法取得買賣契約書、發票
    憑證、繳款證明文件，或最近相同條件之成交實例時，亦允
    許徵信人員以「實地調查於勘查後認列可能成交之價格或容
    易處分之價格」作為時價。本件徵信過程，據被上訴人陳森
    輝陳述：我知道被上訴人蕭哲龍是退休老師，被上訴人蕭哲
    龍曾告知有投資不動產及遊樂場事業，於84年也有開始小額
    養鱉事業，我也有請教有經驗的養殖戶，因為當時鱉產品很
    熱門，鱉價很好，報紙也有刊載，所以依照養殖的面積及隻
    數評估被上訴人蕭哲龍的收入，當時我去看系爭土地時，也
    有問當地人價格，並問過屏東市農會徵信人員土地之行情，
    當時公司並沒有規定要留訪價的書面紀錄，而且別人也不會
    給我等語（見原審卷二第124- 127頁），核與證人郭春風、
    蔡岡燦於刑事案件偵查中證稱：「（擔保物估價與公告現值
    倍數的限制，貴行的規定？）86年7 月以後有規定超過3 倍
    要附佐證，之前沒有規定」、「（土地和房屋你們如何鑑價
    ？）只要求實地訪勘，問代書、同業、附近民眾」等語（見
    刑事案件92年度他字第61號卷第52頁）、證人即高雄企銀審
    查部經理莊壽男於刑事案件審理時證述：「（如何查估土地
    市價？應否檢附鄰地交易證明？核貸金額係照估價幾成核貸
    ？）要依擔保品處理要點而定，沒有訪價就依公告地價的倍
    數決定，但是第10點可以依照徵信人員現場估價，但是一定
    要訪價，而且鑑估一定要有科長或是其他徵信人員一起前往
    ，原先徵信調查表沒有要附書面證明，但是86年以後，我就
    將徵信調查表全部修訂，就有要附訪價的書面證明，所以當
    時我們公司在86年以前訪價都沒有附書面證明，去看現場的
    職員說市價多少，鑑估的價格就是多少。訪價後，核貸金額
    ，土地部分市價扣除增值稅打9 折，建物部分扣除折舊打8
    折」等語（見刑事案件94年度金重訴字第2 號卷一第188 頁
    背面）、證人即高雄企銀總行審核員李清芳亦證稱：「（如
    何查估土地市價？應否檢附鄰地交易證明？核貸金額係照估
    價幾成核貸？）查估土地市價時，我們銀行沒有要求要有鄰
    地交易證明。我們查估市價的方法，總行一定要去看現場，
    看過現場才能知道土地狀況如何，如果土地狀況好，總行就
    會去瞭解分行所報估價金額是否合理」等語（見刑事案件94
    年度金重訴字第2 號卷二第264 頁背面），所述情節相符，
    是訴外人林建德及被上訴人陳森輝實地調查並於勘查後認列
    可能成交之價格（或容易處分之價格）而未提出證明文件，
    亦難謂違反高雄企銀擔保品處理要點之規定。又本件被上訴
    人蕭哲龍於83年1 月20、84年8 月17日申請借貸時，曾檢附
    綜合所得稅稅額證明書、結算申報書，且經辦人員亦曾查詢
    被上訴人蕭哲龍有無退票紀錄及是否為行員關係戶，並據以
    填載個人信用評分標準表及放款適用利率評定表等情（見蕭
    哲龍貸款案外放證物卷），顯然被上訴人王金慶等5 人於徵
    信審核被上訴人蕭哲龍申貸案時，尚非毫未調查或毫不知悉
    其信用狀況，是上訴人主張：被上訴人王金慶、陳憲政、李
    榮家、杜正德於83年1 月間審核鑑估人員林建德推估系爭土
    地鑑估單價每平方公尺高於公告現值6.59倍而予撥貸1000萬
    元，84年8 、9 月間仍將系爭土地高額鑑估，由每平方公尺
    5,600 元，提高至7, 800元，而增貸至1,400 萬元，毫無依
    據又未有相關證明文件說明何以得為高倍數估核云云，顯非
    可採。上訴人雖又主張被上訴人陳森輝根本未實地勘查，然
    為被上訴人陳森輝所否認，而被上訴人陳森輝確有到現場查
    勘系爭土地之環境、使用狀況，實地訪價、評估系爭土地之
    價值，業據蕭哲龍陳稱：「於後來辦理貸款400 萬元時（即
    84年8 月增貸時），銀行行員有去察看，我的擔保品崇蘭段
    725- 24 號土地，我有告訴銀行承辦人員，並且有帶他們去
    現場看，我的土地的旁邊是建地一坪可以賣12萬元，我當時
    有聽說有人要出資一坪4 萬5000元，購買我土地附近的農地
    」等語屬實（見刑事案件94年度金重訴字第2 號卷三第465
    頁背面），是上訴人主張被上訴人陳森輝未實地勘查，並未
    能舉證以實，自難採信。上訴人又謂：系爭土地於95年間經
    聲請拍賣，鑑估價格僅549 萬6552元，嗣僅以482 萬元拍定
    ，更足證被上訴人王金慶等5 人高估擔保物之價值、超額放
    款云云，惟查系爭土地經原審法院於95年進行拍賣鑑價結果
    ，每平方公尺1,200 元，鑑估價格僅549 萬6552元，有該95
    年度執字第3863號卷附之鑑估報告書可按。惟上開鑑定距原
    貸款日相去近10年，亦有可能係因房地景氣因素所造成，自
    難援引認定被上訴人王金慶等5 人於貸款鑑估時有故意高估
    之憑據。何況上開土地前於88年2 月初，因遭蕭哲龍、蕭一
    川及蕭隆志等人挖掘土方出售，地形被破壞所致，高雄企銀
    並於88年2 月3 日就蕭哲龍等人之挖掘行為，聲請假處分，
    並經屏東地方法院以88年度執全字第第206 號裁定禁止債務
    人即蕭哲龍等3 人對系爭擔保品為讓與、出租、挖掘、營建
    等其他一切處分行為在案，有裁定書、開挖照片及申請書在
    卷可憑（見本院金上易字第1 號卷第224-228 頁），可認系
    爭擔保品於95年間拍賣價格無法使高雄企銀債權完全受償，
    尚非可歸責於被上訴人王金慶等5 人之事由所致，上訴人執
    此指稱系爭土地於95年間鑑估價格僅549 萬6552元，嗣僅以
    482 萬元拍定，被上訴人王金慶等5 人係高估擔保物之價值
    、超額放款云云，亦非可取。上訴人又指稱：被上訴人於83
    年1 月間及84年8 月間製作之「不動產抵押權設定估價核算
    表」上記載「本抵押物位於屏東市大綠地社區，大綠地公園
    旁，交通方便」依該表之圖示顯示，該系爭土地無直接通往
    之道路，顯屬交通不便，所處環境不佳，依擔保品處理要點
    第4 條第8 點規定，應予核減放款金額10%- 30%方屬允適，
    然被上訴王金慶等5 人未予核減，顯已違反前揭要點規定云
    云，經查系爭土地所在位置，在屏東市崇蘭里，確實鄰近屏
    東市大綠社區、大綠地公園旁，此有地籍圖可稽（本院卷第
    124 頁），而鄰近外環機場北路，且有產業道路直通外環道
    路，有被上訴人提出照片可稽（見本院卷第125 、126 頁）
    ，確實交通便利，是83年1 月間及84年8 月間不動產抵押權
    設定估價核算表上記載「本抵押物位於屏東市大綠地社區，
    大綠地公園旁，交通方便」等語，並無不實。上訴人徒以書
    面之草圖，遽認系爭土地無直接通往之道路，顯屬交通不便
    ，所處環境不佳，不足採信。是系爭土地並無擔保品處理要
    點第4 條第8 點規定應予核減放款金額10%-30 %之問題。上
    訴人主張被上訴人王金慶等5 人有違擔保品處理要點第4 條
    第1 項甲款、第4 條第8 項、第4 條第10項、第5 條第13款
    之規定云云，自無可採。
  (三)上訴人又主張蕭哲龍於83年1 月20日貸款時，僅檢附81年度
    綜合所得稅結算申報書，其所申報之年收入總額僅1 萬4,96
    9 元，系爭貸款案徵信調查員林建德於83年1 月21徵信報告
    表竟記載：「蕭哲龍務農，種植芋頭、木瓜，並投資於娛樂
    事業及建築公司，預計農業改良，以種植網狀木瓜後月收入
    可達30萬元，」等語，被上訴人王金慶、陳憲政、李榮家、
    杜正德未盡確實查證之責，又蕭哲龍83年間之所得為營利事
    業所得及利息所得，所得總額為6 萬4,890 元，被上訴人陳
    森輝於84年8 月17日所製作之徵信報告表記載：「蕭哲龍現
    投資遊樂場及水產養殖事業，種植花卉火鶴之高經濟作物，
    月收入約23萬元」，顯為不實，又養鱉市場自85年起日漸低
    迷，陳森輝於85年9 月2 日徵信報告表記載「每月投資收入
    約有70-80 萬元，近來成鱉價格看好，投資收入應可再增加
    」顯非真實，被上訴人等5 人未盡確實查證之責，違反授信
    政策第2 條、第14條、第16條及徵信作業準則第13條、第14
    條、第15條、第16條第11款、第36條之規定云云。經查，依
    上開81年度綜合所得稅結算申報書、83年度綜合所得稅稅額
    證明書、85年度綜合所得稅結算申報書記載（見刑事案件外
    放蕭哲龍貸款案證物卷第104-105 頁），被上訴人蕭哲龍所
    得均係利息或股利，其於借款時係以務農及養殖為業，而農
    業及養殖收入無須申報所得，因此上開所得證明文件不足以
    證明被上訴人蕭哲龍之償債能力灼然甚明。次按，授信政策
    固於第2 條規定：「本行各級授信人員辦理各項授信業務時
    ，除遵守相關法令規定外，應按本授信政策，注意安全性、
    收益性、流動性、成長性及公益性等授信五原則，本著客觀
    合理之精神，並以徵信資料、還款能力及借款用途計畫為重
    要之審核依據」、第14條規定：「徵信人員辨理徵信綢查，
    應依照銀行公會訂頒之『會員徵信準則』、『徵信與授信業
    務聯繫要點』、『會員往來客戶突發事件通報辨法』、『聯
    合徵信中心資料交換辨法』暨本行遵照財政部所頒各項準則
    所訂定之各種有關徵信業務作業要點，以及財政部頒訂之『
    會計師辨理融資財務報告查核簽證應注意事項』等，慎密分
    析，再對授信企業及有關行業作通盤瞭解與評估，並隨時蒐
    集財務報表與有關業務之動態資料，分析其財務業務狀況及
    未來業務之展望，以作一般信用之追蹤調查並將追蹤考核紀
    錄併入徵信檔卷」、第16條規定：「為加強授信事後管理，
    確保授信政策之正確執行，並增進授信之安全，本行各營業
    單位願依據本行『授信覆審辨法』及相關複審規定對授信案
    件辨理覆審工作」，及徵信作業準則第13條規定: 「除請授
    信客戶直接提供資料外，徵信人員並應向其他方面如公會、
    同業，有關銀行、官署及其他往來客戶等蒐集資料，或就重
    要資料作側面查證」、第14條規定：「蒐集之資料經初步整
    理研析後，認為有進一步瞭解之必要事項時，願洽請客戶詳
    加說明」、第15條規定：「微信人員必要時應親至授信客戶
    之所在地或生產場地，查看工廠、建築物、地理環境、交通
    運翰、機器設備、水電供應、生產狀況、品質管制、倉儲管
    理等，以驗證其提供資料是否與實況相符」、第16條第11款
    規定：「辨理企業徵信願視實際情況，按下列項目進行信用
    調查或財務分析，徵信人具得依其業務需要或個案情形酌予
    增減。..... 十一、中長期授信用於資本支出，應審核其建
    廠或擴充計劃及償還能力」、第36條規定：「徵信人員應對
    所作徵信報告，就當時所能知悉之事項負責」等語。經查，
    依證人即高雄企銀櫃檯行員紀美時於刑事案件審理時證述：
    被上訴人蕭哲龍在高雄企銀有2 個帳戶，1 個活期存款，另
    1 個活期儲蓄存款，被上訴人蕭哲龍申請借貸時，最近6 個
    月每日平均與高雄企銀往來之金額，活期存款帳戶每日平均
    基數200 萬3175元，活期儲蓄帳戶每日平均基數則為20萬
    5876 元 ，存款達到200 萬元以上，對於高雄企銀而言算是
    良好的客戶等語（見刑事案件97年度金上易字第1 號卷三第
    61頁），足徵借款當時，被上訴人蕭哲龍並非無償債能力。
    又證人楊奇偉於刑事案件審理時證稱：「（現在職業？）養
    鱉，我從84年間開始養」、「（當初為何會投入此事業？）
    因為當時好賺，市場利潤很好」、「（臺灣養鱉在這十年間
    最好的行情在何時？）84年間，鱉苗賣價1 隻80元，成鱉公
    的賣價1 斤500 元，母鱉賣價是1 斤1,200 元」、「（一坪
    土地可以養多少鱉？）鱉苗1 分地約24,000隻」、「（母鱉
    一年生多少鱉？）母鱉一年可以孵出150 顆蛋，鱉苗可以存
    活120 隻」、「（一坪土地都是養殖母鱉，其利潤如何？）
    約30隻母鱉，每隻可以生出120 隻鱉苗，每隻鱉苗可以賣80
    元」、「（養鱉的成本如何？）一隻鱉苗養到母鱉1 斤約要
    100 元成本」、「（當時臺灣的養鱉市○○○路如何？）84
    年間大都是在臺灣，鱉苗行情好，成鱉的行情就好」、「（
    《提示中央日報84年4 月8 日的報導》是否與當時的市場狀
    況相符？）剛開始約在60元左右，但是到7 、8 月間就是80
    元沒錯」、「（85、6 年的養鱉市場行情？）85年鱉苗行情
    1 隻約60元，到年中的時候跌到30元左右。當時因為已經有
    比較多的人養殖，所以行情下跌，86年間霍亂弧菌，所以市
    場行情更差，當時鱉苗1 隻只有個位數字的行情，成鱉價格
    一隻也不到100 元，價格下跌是因為大家不敢吃」、「（養
    母鱉孵育鱉苗一坪純益約多少？）養1 萬隻母鱉1 年後所生
    的鱉苗可以賣得約9,600 萬元，但1 萬隻母鱉的成本約150
    萬元，所以淨利可得9,450 萬元。從鱉苗養到成鱉1 年養到
    1 斤的成本要100 元，84年間公鱉的市價1 斤500 元，母鱉
    1 斤市價1,200 元」、「（養鱉戶是否養專養母鱉生鱉苗或
    是會成鱉與鱉苗混合養殖？）都有，公鱉長大後賣掉，母鱉
    長大後留下來生鱉苗」等語（見刑事案件94年度金重訴字第
    2 號卷一第185-186 頁）。行政院農委會漁業署養殖沿近海
    漁業組亦稱：依該署統計年報資料，83年甲魚平均每公斤59
    8 元，84年平均每公斤1,094 元，85年平均公斤627 元，86
    年平均每公斤290 元（見本院金上易字第1 號(三)卷第219 頁
    ）。足徵甲魚（俗稱鱉）在84年間價格確屬挺俏，後來始趨
    皮軟。則被上訴人蕭哲龍於84年既係從事甲魚之養殖，則其
    所辯：預估每月有70-80 萬元之收入等語，即非全無可採。
    再參之被上訴人陳森輝於另案審理時證述：伊當時所載投資
    收入不代表淨所得，是農業收入，係依蕭哲龍投資規模、負
    擔成本、員工薪資去推算，當時貸款1,800 萬元，每月利息
    估算15萬元，又移民美國後返臺投資養殖業，還有負擔子女
    在美國每月約2000、3000元美金之費用，伊因此估計其每月
    收入約有70至80萬元等語（見刑事案件94年度易字第521 號
    卷一第95、96頁）。是徵信調查員林建德於83年1 月21徵信
    報告表記載蕭哲龍月收入可達30萬元及被上訴人陳森輝於84
    年8 月17日製作之徵信報告記載蕭哲龍之月收入約有23萬元
    及於85年所製作之徵信報告表記載：預估每月有70-8 0萬元
    之收入等語，顯難認為虛偽或不實情事。上訴人謂：陳森輝
    以蕭哲龍每月有多少資金需求而反推借款者之收入，此種評
    估方式核與常情有違云云，惟上訴人並不能舉證證明蕭哲龍
    除以收入支付每月資金需求外，尚有其他借貸以支付每月需
    求，上訴人執此主張林建德及被上訴人陳森輝有徵信上之缺
    失，自無可採。況總行審查部在「超過授權限額審議批覆書
    」所為之審查意見，亦認定月收入70-80 萬元，係供參考，
    過去繳息正常，本件繳息應可順利，有該批覆書可稽（參原
    審卷二第83、84頁），亦非僅著重被上訴人陳森輝所預估被
    上訴人蕭哲龍之收入，而是綜合被上訴人蕭哲龍過往繳款情
    形、存款數額、所得證明、票信等信用狀況，並已有系爭土
    地及連帶保證人為擔保，研判後所為決定，難認有違常情。
    至上訴人指稱養鱉市場自85年起即日漸低迷，被上訴人陳森
    輝在85年9 月2 日之徵信報告表中竟然記載「近來成鱉的價
    格看好，投資收入應可再增加」，顯非真實云云，惟查蕭哲
    龍係自83年中開始籌備養鱉，已據其陳述明確（見刑事案件
    94年度金重訴字第2 號卷三第570 頁背面），並非在84年後
    才投入養殖，且證人楊奇偉亦證稱：「可以先養公鱉1 年就
    可以賣錢」等語，足見85年9 月蕭哲龍借款展延時，鱉價雖
    下滑，但因其養鱉均已成熟，母鱉尚可孕育鱉苗，以成鱉量
    大換算仍有一定之獲利，此再由證人楊奇偉證稱：「當時（
    85年9 月間）養母鱉生產鱉苗的人就可能每月收入1 、2 百
    萬元」等語觀之（見刑事案件94年度金重訴字第2 號卷一
    186 頁背面），是被上訴人陳森輝於85年9 月2 日之徵信報
    告表記載「近來成鱉價格看好，投資收入應可再增加」等語
    ，尚非虛構。依上說明，上訴人主張被上訴人等5 人未盡確
    實查證之責，違反授信政策第2 條、第14條、第16條及徵信
    作業準則第13條、第14條、第15條、第16條第11款、第36條
    規定，尚不足採。況系爭貸款案的時間點係在83年至85年間
    ，而授信政策之製訂日期係87年6 月18日，此有該授信政策
    其上載有87.6.18 第七屆第二次董事會決議通過可稽（原審
    卷二第17頁）；另徵信作業準則頒佈實施日期係86年1 月30
    日，此有該徵信作業準則其上載有86.1.30 第六屆第十四次
    董事會決議通過可稽（原審卷二第14頁），是以，上訴人指
    摘被上訴人違反上開規定，尤屬無稽。
  (四)上訴人再主張被上訴人王金慶、陳憲政等人明知蕭哲龍於84
    年8 月17日向高雄企銀申請借款1,400 萬元，連同前所借貸
    金額400 萬元，合計已達1,800 萬元，已逾分行經理權限，
    應送總行歸戶審查卻在總行審核前於84年9 月19日予以放款
    ，又對於超過授權之貸款案件，在還款期限未到期前再申貸
    ，應對授信戶重新作信用評估及不動產覆查，被上訴人等5
    人於85年9 月間蕭哲龍申請貨款展延時未為重新鑑估即同意
    展期，有違授權融資辦法第2 條、第4 條第3 項、第4 條第
    6 項第1 款、第4 條註七之規定云云。按授權融資辦法固於
    第2 條規定：「……各級主管對授權範圍內之融資必須確實
    負責，不得藉故推諉或轉請上級核示……」、第4 條第3 項
    規定：「個人貸款逾1,200 萬元應由營業單位送請總行審查
    部經理批核」（前開條文修正前，各分行之個人擔保授信額
    度可達1,400 萬元）、第4 條註七之規定：「營業單位超過
    授權之案件，經總行批准且貸放後，在還款期限未到前攤還
    部分或全部本金，若再申貸，得在原授信條件不變之下，於
    原核准期限及額度範圍內貸放，而免送總行審查部審核」（
    惟應注意貸放前對授信戶重新作信用評估及不動產覆查）等
    語。經查，依高雄區中小企業銀行於81年1 月29日所訂頒之
    授權融資額度表之規定，營業部、儲蓄部、信託部及各分行
    之擔保受信額度為1,400 萬元，有該授權融資額度表在卷可
    憑（見本院金上易字第1 號(三)卷第346 頁）。本件被上訴人
    蕭哲龍前於82年9 月間提供其所有坐落屏東市○○段110 地
    號土地及其上之882 號建物設定抵押，向高雄區中小企業銀
    行借款350 萬元，設定第一順位抵押權420 萬元，同年11月
    間追加設定第二順位抵押權設定60萬元，共計抵押權480 萬
    元，前債務回收；84年8 月29日申請借款400 萬元，設定第
    一順位抵押權480 萬元，前所借貸之400 萬元收回，亦有借
    款申請書在卷可憑（見外放蕭哲龍貸款案證物卷第2 、21-2
    3 、42頁），並為被上訴人王金慶所不爭之事實。而如上所
    述，被上訴人蕭哲龍於84年8 月17日亦向高雄企銀申請借款
    1,400 萬元，是經合計結果，被上訴人蕭哲龍之借款總金額
    已達1,800 萬元，依上開授權融資額度表之規定，已非時任
    分行經理之被上訴人王金慶所得核貸之權限，而上開1,400
    萬元款項係於84年9 月19日經高雄企銀東屏東分行西屏東辦
    事處撥款完竣，有加蓋在84年8 月17日借款申請書上「付訖
    」之圓章可證（見外放蕭哲龍貸款案證物卷），是被上訴人
    王金慶、陳憲政逾越授權而核貸之事實，固堪認定。惟事後
    上開1,400 萬元借款於84年10月14日歸審時發現上情後，經
    送總行審查部重行審查後，亦經總行批准核可放貸（見外放
    蕭哲龍貸款案證物卷），亦即系爭1,400 萬元經總行審核後
    亦同意貸放。本院審酌當時被上訴人蕭哲龍並非一次申請借
    款1,800 萬元，而係1,400 萬元，則其因一時疏忽不知被上
    訴人蕭哲龍前此已有400 萬元之貸款，致主觀上認僅借款1,
    400 萬元係在其權限範內而批示「如擬」，未批示「擬送總
    核准後辦理」，應係一時疏忽所致，惟本件被上訴人蕭哲龍
    於84年8 月17日申請借貸及85年9 月申請展期，既已經總行
    核准放貸，已如前述，顯見總行審查後亦同意本件貸放，並
    無不應核貸而核貸之情形，揆諸前揭判例說明，系爭不良債
    權雖無法受償，亦難謂與被上訴人王金慶、陳憲政等人准予
    貸放之行為，具有相當因果關係。上訴人又指稱：蕭哲龍於
    85年9 月申請貸款展期時，被上訴人未補具蕭哲龍個人資料
    表，即送總行審核，有違上開授權融資辦法定。又依陳森輝
    製作85年9 月2 日徵信報告表上既載明：「蕭哲龍目前於潮
    州地區投資水產養殖事業，養殖鱉苗、成鱉、漁類等水產，
    銷售國內及大陸沿海地區，每月收入約有70-80 萬元左右，
    近來成鱉價格看好，投資收入應可再增加」等語，而未補呈
    銷售紀錄，被上訴人等5 人未落實個人信用評估而逕予核可
    ，亦有違授權融資辦法第4 條註七之規定云云。經查，蕭哲
    龍於85年9 月申請貸款展期時，總行於超過授權限額審議批
    覆書批覆事項所批覆：「(3)應補個人資料表」部分，並非規
    定的必要資料，只是審核單位希望補入而已，並不影響核貸
    。蓋總行既已先核准放貸，要求補充該資料僅係參考，並不
    影響准貸之決定，否則理應要求先補齊資料審核後再核准放
    貸。而事實上，陳森輝亦確實依照總行批覆之意見補呈個人
    資料表，包括借款人蕭哲龍、保證人蕭一川、及蕭隆志之個
    人資料表，及蕭哲龍83年度綜合所得稅稅額證明書、85年度
    綜合所得稅結算申報書附卷可稽（見外放蕭哲龍貸款案證物
    卷）。是上訴人主張被上訴人未補具蕭哲龍個人資料表，即
    送總行審核，有違上開授權融資辦法定，尚無可採。至陳森
    輝上開85年9 月2 日徵信報告表上之記載，依總行審查部在
    「超過授權限額審議批覆書」所為之審查意見，亦認定月收
    入70-80 萬元，係供參考，過去繳息正常，本件繳息應可順
    利，有該批覆書可稽（見原審卷二第83、84頁），亦非僅著
    重被上訴人陳森輝所預估被上訴人蕭哲龍養鱉之銷售收入，
    而是綜合被上訴人蕭哲龍過往繳款情形、存款數額、所得證
    明、票信等信用狀況，並已有系爭土地及連帶保證人為擔保
    ，綜合研判後所為決定，已如前述，此觀之總行於超過授權
    限額審議批覆書批覆事項亦未批覆需補呈蕭哲龍養殖鱉苗、
    成鱉、漁類等水產之銷售紀錄甚明，上訴人據此指稱被上訴
    人王金慶等5 人未落實個人信用評估而逕予核可，亦有違授
    權融資辦法第4 條註七之規定，亦無可採。
  (五)上訴人又主張依人事管理規則第39條規定「員工應遵守本行
    一切規章及有關法令以善盡職責，如有故為，應按情節輕重
    ，分別予以懲處」，員工獎懲辦法第2 條規定：「授信失職
    懲處部分：(一)濫用職權，化整為零，核准超貸者，記小過以
    上處分。(二)徵信不實，高估抵押品，審核不周者，記申誡乙
    次以上處分。以上失職部分如造成本行重大損失，記大過以
    上處分；如涉違法移送法辦」，及高雄企銀82年6 月17日82
    高銀總審查字第2378號函令說明二、展期、續約案，應屬依
    規辦理且借戶信用良好，往來績優繳款正常，債權可靠者；
    被上訴人等5 人亦有違上開人事管理規則、員工獎懲辦法及
    高雄企銀82年6 月17日82高銀總審查字第2378號函令云云。
    經查，被上訴人王金慶等5 人已盡忠實義務，核實估價貸款
    ，俱如前述，而被上訴人蕭哲龍對於高雄企銀而言算是良好
    的客戶等語，亦據證人即高雄企銀櫃檯行員紀美時證述如前
    ，又高雄企銀91年度第5 次人事評審委員會會議紀錄（原審
    卷二第91頁），未對本授信案相關承辦人員迄無任何議處之
    發動或決議，足證被上訴人處理金融貸款，高雄企銀從未主
    張或追究被上訴人王金慶等5 人辦理本件貸款案有未盡忠實
    義務、故意或過失違背任務，致高雄企銀財產受有損害，是
    上訴人主張被上訴人王金慶等5 人違反上開人事管理規則、
    員工獎懲辦法及高雄企銀82年6 月17日82高銀總審查字第
    2378號函令云云，亦無可取。
  (六)上訴人另又主張被上訴人王金慶身為東屏東分行經理，陳憲
    政身為西屏東辦事處主任，嗣升為西屏東分行經理，均與高
    雄企銀間具有委任關係，並受有報酬；依民法第535 條之規
    定，應盡善良管理人之注意義務處理本件貸款案之委任事務
    ，然王金慶、陳憲政既未盡詳實查核李榮家、杜正德、陳森
    輝之徵信報告，亦不稍加注意，於無道路相連、交通不便利
    之農地價值不高，卻估價高於公告現值6.59倍，借戶又未提
    供個人年度所得憑單或財產證明文件，及收入未經查證等諸
    多不利因素，顯示該借款戶之償債能力存有潛在危機之情形
    下，卻仍不親自查證或督促所屬查證各項陳述是否屬實，而
    濫於徵信報告表上核章通過，其於處理委任事務顯有過失甚
    明，應依民法第544 條之規定，負損害賠償責任云云。惟查
    上訴人既未能舉證當時系爭土地之時價，且土地公告現值與
    市價相去甚遠，土地之時價，尚不能僅依公告現值作為判斷
    依據，而擔保品處理要點第4 條第10項1 之規定，關於時價
    之認定，在無法取得買賣契約書、發票憑證、繳款證明文件
    ，或最近相同條件之成交實例時，亦允許徵信人員以「實地
    調查於勘查後認列可能成交之價格或容易處分之價格」作為
    時價，被上訴人王金慶、陳憲政依被上訴人陳森輝到現場查
    勘系爭土地之環境、使用狀況，實地訪價、評估系爭土地之
    價值，及系爭土地所在位置，在屏東市崇蘭里，確實鄰近屏
    東市大綠社區、大綠地公園旁，而鄰近外環機場北路，且有
    產業道路直通外環道路，確實交通便利，因而於83年1 月間
    審核鑑估人員林建德推估系爭土地鑑估單價每平方公尺高於
    公告現值6.59倍而予核定，並無不合。又核貸是綜合被上訴
    人蕭哲龍過往繳款情形、存款數額、所得證明、票信等信用
    狀況，並已有系爭土地及連帶保證人為擔保，綜合研判後所
    為決定，而訴外人林建德及被上訴人林森輝前述製作之徵信
    表，亦無不實之處，俱如前述。被上訴人王金慶、陳憲政予
    以核章通過，並無過失可言。上訴人主張被上訴人王金慶、
    陳憲政本件貸款案之委任事務，未盡詳實查核李榮家、杜正
    德、陳森輝之徵信報告，而濫於徵信報告表上核章通過，其
    於處理委任事務顯有過失，應依民法第544 條之規定，負損
    害賠償責任云云，核無可採。
  (七)綜上，被上訴人王金慶等5 人處理系爭不良債權貸放案，並
    無違反高雄企銀頒訂之擔保品處理要點、授信政策、徵信作
    業準則、授權融資辦法、人事管理規則、員工獎懲辦法及82
    年6 月17日82高銀總審查字第2378號函令之規定，業如前述
    ，系爭不良債權縱有無法受償之情形，核與被上訴人王金慶
    等5 人無關，是上訴人主張被上訴人王金慶等5 人，應依民
    法第226 條、第227 條之規定，負不完全給付之損害賠償責
    任，自無可採。又被上訴人王金慶、陳憲政受委任辦理本件
    貸款案並無未盡善良管理人注意義務、故意或過失違背任務
    ，致高雄企銀財產受有損害情事，上訴人主張被上訴人王金
    慶、陳憲政應依民法第544 條之規定，負損害賠償之責，亦
    屬無據而不可採。
六、被上訴人等是否共謀超貸方式，侵害上訴人之權益，依法應
    負共同侵權行為損害賠償責任？
    上訴人主張被上訴人等共謀以高估擔保品價值即借戶還款能
    力之方式，侵害上訴人之權益，已致生損害於高雄企銀，使
    高雄企銀損失嚴重，依民法第184 條第1 項前段、後段、第
    2 項、第185 絛之規定，被上訴人等全部對高雄企銀應負共
    同侵權行為之連帶損害賠償責任云云。惟按因故意或過失，
    不法侵害他人之權利者，負損害賠償責任，民法第184 條第
    1 項前段定有明文。查被上訴人等就前開貸案，並無何故意
    或過失可言，況系爭不良債權無法受償，高雄企銀所受侵害
    者為債權，又債權係屬相對權，尚非民法第184 條第1 項前
    段所定之權利，系爭不良債權無法受償，高雄企銀所受損害
    堪認係屬純粹經濟上之損失，難認權利受有損害，而上訴人
    復未能舉證證明被上訴人係故意以背於善良風俗之方法，申
    請並核貸系爭不良債權，欲加損害於高雄企銀，亦未具體指
    出違反何條保護他人之法律。而被上訴人王金慶、陳憲政、
    陳森輝因系爭不良債權貸放一案，所涉犯背信罪嫌，業經高
    雄高分院97年度金上易字第1 號判決無罪確定，至被上訴人
    李榮家、杜正德雖經高雄高分院97年度上易字第720 號判決
    有罪確定，惟本院認李榮家、杜正德辦理本件貸款案並無故
    意或過失，本院自不受該刑事判決認定被上訴人李榮家、杜
    正德有罪判決之拘束。依上說明，上訴人主張依民法第184
    條第1 項前段、後段、第2 項、第185 絛之規定，被上訴人
    等對高雄企銀應負共同侵權行為之連帶損害賠償責任云云，
    亦不足採。被上訴人所為之時效抗辯，爰認無審酌之必要，
    併此敘明。
七、綜上所述，上訴人請求被上訴人連帶給付重建基金1,571 萬
    2515元，及自92年7 月1 日起至清償日止，按年息5%計算之
    利息，並由上訴人代為受領，為無理由，不應准許。其假執
    行之聲請亦失所附麗，應併予駁回。原審為上訴人敗訴之判
    決，及駁回其假執行之聲請，並無不合。上訴意旨，指摘原
    判決不當，求予廢棄改判，為無理由，應予駁回。
八、據上論結，本件上訴為無理由，依民事訴訟法第449 條第1
    項、第78條，判決如主文。
中    華    民    國    100     年    3   月    16    日
                            民事第一庭
                                  審判長法官  蔡明宛
                                  法      官  魏式璧
                                  法      官  曾錦昌
以上正本證明與原本無異。
如對本判決上訴，須於判決送達後20日內向本院提出上訴狀，其
未表明上訴理由者，應於上訴後20日內向本院提出上訴理由書（
均須按他造當事人之人數附繕本）。上訴時應提出委任律師或具
有律師資格之人之委任狀，並依附註條文規定辦理。如委任律師
提起上訴者，應一併繳納上訴審裁判費。
中    華    民    國    100     年    3   月    16    日
                                  書  記  官  黎  珍
附註：
民事訴訟法第466 條之1 ：
對於第二審判決上訴，上訴人應委任律師為訴訟代理人，但上訴
人或其法定代理人具有律師資格者，不在此限。
上訴人之配偶、三親等內之血親、二親等內之姻親，或上訴人為
法人、中央或地方機關時，其所屬專任人員具有律師資格並經法
院認適當者，亦得為第三審訴訟代理人。
第1 項但書及第2 項情形，應於提起上訴或委任時釋明之。